【裁判字號】    97,訴,583
【裁判日期】    970731
【裁判案由】    確認股東會決議無效等
【裁判全文】
臺灣士林地方法院民事判決               97年度訴字第583號
原      告  己○○
            丙○○
被      告  新西門商場股份有限公司
                      統一編號.
法定代理人  壬○○
訴訟代理人  黃永琛律師
複  代理人  梁堯清律師
            劉桂君律師
上列當事人間確認股東會決議無效等事件，本院於民國97年7 月
17日言詞辯論終結，判決如下：
    主  文
原告之訴駁回。
訴訟費用由原告負擔。
    事  實  及  理  由
一、本件原告丙○○未於最後言詞辯論期日到場，核無民事訴訟
    法第386 條各款所列情形，依被告之聲請，由其一造辯論而
    為判決。
二、原告起訴主張：原告己○○為被告公司之股東，原告丙○○
    則係被告公司之前任董事長。民國96年8 月13日因被告公司
    全體董事及監察人辭職，致公司業務陷於停頓，經臺北市商
    業處函全體股東得依公司法第173 條第4 項規定報經主管機
    關許可自行召集股東會並選任董事、監察人，或由利害關係
    人依公司法第208 條之1 第1 項規定，向法院聲請選任臨時
    管理人代行董事長及董事會職權。詎被告公司竟未通知原告
    己○○，即於97年3 月6 日召開臨時股東會（下稱系爭臨時
    股東會），且系爭臨時股東會係由臺北市議員林瑞圖以臺北
    市議會名義所召集，並由其助理丁○○實際主持會議，屬無
    召集權人所召集之會議，故系爭臨時股東會決議自不生效力
    。又系爭臨時股東會之董事、監察人均非經選舉程序選出，
    而係經壬○○先毛遂自薦擔任董事長，再由其指派董事、監
    察人，故系爭臨時股東會選舉董事、監察人，既未依公司法
    第174 條規定之方法為之，該決議自屬不成立。又系爭臨時
    股東會既未通知所有股東出席，且未將改選董事、監察人列
    舉於召集事由，而係於會議中臨時提出，亦違反公司法第17
    2 條第5 項之規定，亦構成撤銷股東會之事由。爰由原告二
    人先位確認系爭股東會決議無效、不成立，如先位無理由，
    則由原告己○○依公司法第189 條訴請撤銷系爭股東臨時會
    決議。並聲明：確認系爭股東臨時會之決議無效、不成立；
    原己○○另備位聲明：撤銷系爭臨時股東會決議。
三、被告則以：系爭臨時股東會係因伊公司原董事長及董事全體
    辭職，經股東壬○○等少數股東依公司法第173 條第4 項規
    定報請主管機關許可所合法召集之股東會，自屬有召集權人
    所召集之股東會，系爭臨時股東會決議並無不成立或無效之
    事由。壬○○等人於97年2 月4 日發函通知各股東於97年3
    月6 日召開系爭臨時股東會，已表明召集事由為改選董監事
    及辦理股東領取行政救濟金等相關事宜，並非以臨時動議提
    出，更無何得撤銷之事由。伊公司共有67名股東，每位股東
    2 千股，共13萬4 千股。系爭臨時股東會召集當日有36名股
    東出席，已達發行總數過半數股東之出席。且當場表決選任
    董、監事，均經過半數同意，並無何召集程序、決議方法之
    違法。又伊對原告己○○為公司股東雖已不爭執，然原告己○○於系爭臨時股東會開會當場就召集程序或決議方法並無
    任何異議，依法自不得訴請法院撤銷系爭臨時股東會決議。
    系爭臨時股東會決議既無不成立、無效或得撤銷之事由，原
    告提起本件訴訟並無理由等語置辯。並聲明：駁回原告之訴
    。
四、兩造不爭執之事實（見本院97年7 月8 日、97年7 月17日言
    詞辯論筆錄）：
  (一)被告公司之前任董事、監察人於96年8 月13日全體辭職，經
    被告公司股東壬○○、徐麗珍、徐兆蕙、陳眉庭、曹宜蓁、
    蕭月英等6 人（下稱壬○○等6 人）依公司法第173 條第4
    項規定報請臺北市政府，申請許可自行召集臨時股東會，嗣
    經臺北市政府於97年2 月1 日以府產業商字第09691652740
    號函准其等所請，並限於97年4 月29日前召開完成。
  (二)被告公司於97年3 月6 日召開系爭臨時股東會。
  (三)原告己○○於94年1 月31日自游淑娟處受讓被告公司股份成
    為被告公司股東。
  (四)原告丙○○原為被告公司董事長，於96年8 月13日辭任董事
    長，亦非被告公司之股東。
  (五)系爭臨時股東會之召集未通知原告己○○。惟原告己○○有
    出席系爭臨時股東會，然未就系爭臨時股東會之召集程序或
    決議方法表示異議。
五、本件之爭點：(一)原告丙○○就本件先位確認股東會決議無效
    、不成立之訴，有無訴之利益？(二)系爭臨時股東會由何人召
    集？是否為無召集權人所為？(三)系爭臨時股東會之主席為何
    人？(四)系爭臨時股東會改選董、監事之議案是否以臨時動議
    提出？(五)系爭臨時股東會董、監事之改選是否未依公司法第
    174 條之決議方法為之？(六)系爭臨時股東會決議是否不成立
    ？(七)原告己○○可否訴請法院撤銷系爭臨時股東會決議？茲
    析述如下：
  (一)原告丙○○就本件先位確認股東會決議無效、不成立之訴，
    有無訴之利益？
    按法律關係之存否不明確，致原告在私法上之地位有受侵害
    之危險，而此危險得以對於被告之確認判決除去之者，即得
    依民事訴訟法第247 條之規定提起確認之訴（最高法院52年
    臺上字第1922號判例參照）。經查，原告丙○○原為被告公
    司董事長，於96年8 月13日辭任，亦非被告公司之股東，為
    兩造所不爭執之事實，已如上四之(四)所述，則原告丙○○就
    其辭任後由少數股東自行召集之系爭臨時股東會是否成立一
    事，因其既非公司股東，且其與被告公司基於董事長身份之
    委任關係係因其辭任董事而終止，並非因系爭臨時股東會改
    選董事始解任，是系爭臨時股東會決議是否成立、是否有效
    ，原告丙○○私法上之地位並不因此有何受侵害之危險，故
    原告丙○○訴請確認系爭臨時股東會無效、不成立，並無訴
    之利益。
  (二)系爭臨時股東會由何人召集？是否為無召集權人所為？
    董事因股份轉讓或其他理由，致董事會不為召集或不能召
      集股東會時，得由持有已發行股份總數百分之三以上股份
      之股東，報經主管機關許可，自行召集，公司法第173 條
      第4 項定有明文。經查，被告公司之前任董事、監察人於
      96年8 月13日全體辭職，經被告公司股東壬○○等6 人依
      公司法第173 條第4 項規定報請臺北市政府，申請許可自
      行召集臨時股東會，嗣經臺北市政府於97年2 月1 日以府
      產業商字第09691652740 號函准其等所請，並限於97年4
      月29日前召開完成，為兩造所不爭執之事實，已如上四之
      (一)所述，此部分事實自堪認定。
    上開報經主管機關許可自行召集股東會之被告股東壬○○
      等6 人，連同股東曹玉玲、黃永鴻、林秀靜、辛○○、蔡
      紅飛、唐宜賢聯名召開系爭臨時股東會，有會議通知在卷
      為憑，並經證人即被告公司股東壬○○證述：「‧‧‧97
      年3 月6 日臨時股東會是我與12位股東召集的。因我們沒
      有領到行政救濟金，且當時公司的董事都已辭任了，林瑞
      圖議員就協助我們去向主管機關聲請許可少數股東召開股
      東會，97年2 月1 日我接到主管機關核准召集之通知，我
      就在農曆過年前幾天發開會通知，我先去文林北路的郵局
      ，因已超過5 點，無法以掛號寄出，郵局的人請我改寄送
      限時專送。後來我又回到林瑞圖議員之辦公室，遇見戊○○，因我與他太太認識，他就順道載我去尊賢郵局寄，是
      投入限時專送的郵筒中。」等語（見本院97年6 月17日言
      詞辯論筆錄）；復經證人戊○○證述：其確於96年農曆年
      前因去林瑞圖議員辦公室巧遇壬○○，當日並開車載壬○○去尊賢郵局寄系爭臨時股東會開會通知等情（見本院97
      年6 月17日言詞辯論筆錄）無訛，且核與證人即被告公司
      股東甲○○、癸○○、辛○○、證人即受被告公司股東黃
      永鴻之託參加系爭臨時股東會之黃永詮、證人即受被告公
      司股東徐麗珍、徐兆蕙之託參加系爭臨時股東會之徐振緒
      證述相符（分見本院97年6 月17日、97年7 月8 日言詞辯
      論筆錄）。是堪認系爭臨時股東會係經由報經主管機關許
      可之被告公司股東壬○○等6 人，連同其他股東曹玉玲、
      黃永鴻、林秀靜、辛○○、蔡紅飛、唐宜賢依公司法第17
      3 條第4 項規定所召集。揆諸首開說明，壬○○等6 人既
      已取得主管機關同意，復於主管機關所定期限內召集系爭
      臨時股東會，自屬有召集權人所為之合法召集。原告所稱
      系爭臨時股東會係由林瑞圖市議員之助理丁○○所召集云
      云，顯與事實不符，自不足採。
  (三)系爭臨時股東會之主席為何人？
    按股東會由董事會召集者，其主席依第208 條第3 項規定
      辦理；由董事會以外之其他召集權人召集者，主席由該召
      集權人擔任之，召集權人有二人以上時，應互推一人擔任
      之，公司法第182 條之1 第1 項定有明文。經查，系爭臨
      時股東會係由被告公司股東壬○○等6 人，連同股東曹玉
      玲、黃永鴻、林秀靜、辛○○、蔡紅飛、唐宜賢依公司法
      第173 條第4 項規定所召集，已如上五之(二)所述。揆諸上
      開規定，自應由數有召集權人即壬○○等6 人中互推一人
      擔任主席。
    原告主張系爭臨時股東會係由丁○○擔任主席一節，為被
      告所否認，辯稱係由壬○○擔任系爭臨時股東會之主席，
      並提出與其所辯相符之議事錄在卷為憑。另證人即系爭臨
      時股東會記錄子○○亦證稱：「當天一開始由林議員之助
      理丁○○擔任臨時主席，經人提名壬○○擔任主席，由大
      家舉手投票，並拍手通過，選壬○○為主席。」等語（見
      本院97年6 月17日言詞辯論筆錄），核與證人即被告公司
      股東癸○○所稱：「‧‧‧當天主席為壬○○，是林瑞圖
      的主任當天先提議由壬○○擔任主席，大家同意後推舉壬○○擔任主席」等語（見本院97年7 月8 日言詞辯論筆錄
      ），及證人即被告公司股東庚○○所稱：「剛開始沒有主
      席‧‧‧後來丁○○提名壬○○為主席，大家就同意由壬○○擔任主席。」等語（見本院97年7 月8 日言詞辯論筆
      錄）相符。另證人即被告公司股東辛○○、證人即受被告
      公司股東黃永鴻之託參加系爭臨時股東會之黃永詮，及證
      人即受被告公司股東徐麗珍、徐兆蕙之託參加系爭臨時股
      東會之徐振緒均證述當天會議係由股東推舉壬○○為主席
      等語（見97年7 月8 日言詞辯論筆錄）。堪認系爭臨時股
      東會係經由出席股東推舉該次會議召集權人之一壬○○擔
      任主席，揆諸上開規定，壬○○既為有召集權人之一，本
      應由該數有召集權人中互推一人擔任主席。而壬○○更係
      經出席股東推選擔任主席，自屬適法。至證人即原告丙○○之夫汪威鎮所證稱：當天會議由林瑞圖之助理丁○○擔
      任代理主席，並直接選壬○○為主席云云，與上開其餘證
      人就此所為證述不符，自不足採。至訴外人丁○○當日於
      被告公司推選正式主席前，先暫代為主持以利選舉主席，
      於被告公司推選主席後，系爭臨時股東會即由壬○○擔任
      主席，始進行議案之討論，與法並無不符。原告就此所辯
      ，顯有誤會。
  (四)系爭臨時股東會改選董、監事之議案是否以臨時動議提出？
    按股東臨時會之召集，應於10日前通知各股東；選任或解
      任董事、監察人之事項，應在召集事由中列舉，不得以臨
      時動議提出，公司法第172 條第2 項前段、第5 項分別定
      有明文。如有違反，當屬召集程序之違法，僅得由股東依
      公司法第189 條訴請撤銷該決議，而非當然無效或不成立
      。
    原告己○○所主張系爭臨時股東會未合法通知全體股東，
      且改選董監事議案係以臨時動議提出一節，揆諸上開說明
      ，既係涉及原告己○○得否撤銷系爭臨時股東會決議，而
      與系爭臨時股東會決議是否成立或是否無效無涉，然原告
      己○○並非訴請法院撤銷系爭臨時股東會決議之適格當事
      人，理由詳見下五之(七)所述，故此爭點自無再加論述之必
      要。
  (五)系爭臨時股東會董、監事之改選是否未依公司法第174 條之
    決議方法為之？
    按股份有限公司股東會出席股東所代表之股份，或表決權
      數不足公司法第174 條之定額而為之決議，乃決議方法違
      背法令，依同法第189 條規定，僅得由股東訴請法院撤銷
      其決議，在未經撤銷前，並非當然無效，尤非決議不成立
      （最高法院76年度臺上字第4048號判決參照）。
    經查，證人即系爭臨時股東會記錄子○○證稱：「當日的
      議案都有經過表決，是以舉手方式表決。」等語（見本院
      97年6 月17日言詞辯論筆錄）；核與證人即受託出席系爭
      臨時股東會之黃永銓、徐振緒證述相符（見本院97年7 月
      8 日言詞辯論筆錄）；另證人即公司股東癸○○、辛○○
      亦均證稱：當日選舉董、監事，係以舉手表決，並鼓掌通
      過之方式為之等情（見本院97年7 月8 日言詞辯論筆錄）
      ，堪認系爭臨時股東會就改選董、監事之議案，確以選舉
      方式為之。至乙○○雖證稱董、監事未經選舉而係壬○○
      指定云云，核與其他證人就此所為證述大相逕庭，自不足
      採。
    系爭臨時股東會就改選董、監事之議案，既確以選舉方式
      為之，則出席系爭臨時股東會股東所代表之股份，或表決
      權數是否不足公司法第174 條之定額，揆諸上開說明，係
      涉系爭臨時股東會是否得撤銷，而非決議是否成立。又原
      告己○○並非訴請法院撤銷系爭臨時股東會決議之適格當
      事人，理由詳見下五之(七)所述，此爭點亦無再加論述之必
      要。
  (六)系爭臨時股東會決議是否無效、不成立？
    按無召集權人召集之股東會所為之決議，固屬當然無效，
      但有召集權人召集時，經無召集權人參與者，不得謂決議
      當然無效（最高法院28年上字第1911號判例參照）。
    系爭臨時東會係由被告公司股東壬○○等6 人，連同股東
      曹玉玲、黃永鴻、林秀靜、辛○○、蔡紅飛、唐宜賢依公
      司法第173 條第4 項規定所召集，已如上述，壬○○等6
      人既係有權召集之人，縱認其餘召集人曹玉玲、黃永鴻、
      林秀靜、辛○○、蔡紅飛、唐宜賢未先依公司法第173 條
      第4 項取得主管機關許可，為無召集權人，然揆諸上開說
      明，系爭臨時股東會決議並非當然無效或不成立。
    系爭臨時股東會之會議主席為合法召集權人之一，並經股
      東推選之壬○○，係屬適法，而董、監事亦均透過選舉方
      式產生，均如上述，故並無原告所指因此致系爭臨時股東
      會決議無效、不成立之情事。
  (七)原告己○○可否訴請法院撤銷系爭臨時股東會決議？
    按依公司法第189 條規定訴請法院撤銷股東會決議之股東
      ，應受民法第56條第1 項之限制，此綜觀公司法與民法關
      於股東得訴請法院撤銷股東會決議之規定，始終一致。除
      其提起撤銷之訴，所應遵守之法定期間不同外，其餘要件
      ，應無何不同。若謂出席而對股東會召集程序或決議方法
      ，原無異議之股東，事後得轉而主張召集程序或決議方法
      為違反法令或章程，而得訴請法院撤銷該決議，不啻許股
      東任意翻覆，影響公司之安定甚鉅。法律秩序亦不容許任
      意干擾。故應解為依公司法第189 條規定訴請法院撤銷股
      東會決議之股東，仍應受民法第56條第1 項但書之限制，
      如已出席股東會而其對於股東會之召集程序或決議方法未
      當場表示異議者，不得為之（最高法院73年臺上字第595
      號、75年臺上字第594 號判例參照）。
    原告己○○於94年1 月31日自游淑娟處受讓被告公司股份
      成為被告公司股東，並有出席系爭臨時股東會，然未就系
      爭臨時股東會之召集程序或決議方法表示異議，為兩造所
      不爭執之事實，已如上四之(三)、(五)所述，揆諸上開說明，
      原告己○○不得再依公司法第189 條規定訴請法院撤銷系
      爭臨時股東會決議，亦即原告己○○並非提起撤銷系爭臨
      時股會決議之適格當事人。
六、綜上所述，原告丙○○訴請確認系爭臨時股東會決議不成立
    ，並無訴之利益，應予駁回。至原告己○○為被告公司股東
    ，就其先位確認系爭臨時股東會決議不成立之訴，雖有確認
    利益，然系爭臨時股東會並非無召集權人所召集，由有召集
    權人之一擔任會議主席亦符公司法之規定，且董、監事確經
    選舉而產生，自無原告己○○所指系爭臨時股東會決議無效
    、不成立之情事。至原告其餘所指系爭臨時股東會之董事、
    監察人之選任，違反公司法第174 條規定，復未通知所有股
    東出席系爭臨時股東會，且未將改選董事、監察人列舉於召
    集事由，而係於會議中臨時提出，違反公司法第172 條之規
    定等節，均屬系爭臨時股東會是否得撤銷之範疇，而與股東
    會決議是否無效、成立與否無涉。故原告己○○訴請確認系
    爭臨時股東會決議不成立、無效，亦無理由，應予駁回。至
    原告己○○備位訴請撤銷系爭臨時股東會決議部分，因其出
    席會議時未就系爭臨時股東之召集程序或決議方法表示異議
    ，不具備訴請撤銷系爭臨時股東會決議之當事人適格，已如
    上五之(七)所述，故原告己○○備位訴請撤銷系爭臨時股東會
    決議部分，亦無理由，應予駁回。
七、本件事實已臻明確，兩造其餘攻擊防禦方法及證據經予審酌
    ，於訴訟判決結果不生影響，爰不再逐一論述。
八、據上論結，本件原告之訴為無理由，依民事訴訟法第385 條
    第1 項前段、第79條，判決如主文。
中    華    民    國    97    年    7     月    31    日
                  民事第二庭  法  官  方彬彬
以上正本證明與原本無異。
如對本判決上訴，應於判決送達後20日內向本院提出上訴狀。
中    華    民    國    97    年    8     月     1    日
                              書記官  王玉雙


司法院資訊處製作；財團法人民間司法改革基金會備份。
